【裁判字號】    99,家簡,15
【裁判日期】    990917
【裁判案由】    確認遺囑真正
【裁判全文】
臺灣桃園地方法院民事判決              99年度家簡字第15號
原      告  歐德生
被      告  行政院退除役官兵輔導委員會桃園縣榮民服務處
法定代理人  張占奎
上列當事人間請求確認遺囑真正事件，於中華民國99年9 月3 日
言詞辯論終結，本院判決如下：
    主    文
原告之訴駁回。
訴訟費用由原告負擔。
    事實及理由
一、按確認法律關係之訴，非原告有即受確認判決之法律上之利
    益者，不得提起；確認證書真偽或為法律關係基礎事實存否
    之訴，亦同，民事訴訟法第247 條第1 項定有明文。而所謂
    「即受確認判決之法律上之利益」，係指因法律關係之存否
    不明確，致原告在私法上之地位有受侵害之危險，而此項危
    險得以對於被告之確認判決除去之者而言。原告主張遺囑人
    潘堂機於民國94年1 月19日所立之遺囑為有效，經遺囑人之
    法定遺產管理人即被告否認之，則原告之受遺贈之法律關係
    地位即陷於不明確，此項不利益自有以訴訟除去之必要，應
    認原告有即受確認判決之利益。故揆諸前揭條文規定，本件
    原告之訴為合法，應准許其提起之，合先敘明。
二、原告起訴主張：被繼承人潘堂機（男，10年8 月16日生，嗣
    於97年5 月15日死亡）前於94年1 月19日意志清醒時自書遺
    囑（下稱系爭遺囑）。按遺囑人得自由處分遺產，而依系爭
    遺囑內容載明「本人潘堂機10年8 月16日廣西省羅城縣住在
    楊梅鎮○○○路347 如本人身體不適及往生由同鄉歐劍輝之
    子歐德生（四十七年一月十日出生）全數處理及承受。本人
    喪葬全由歐德生處理」，是應認被繼承人即訴外人潘堂機之
    真意係欲將上開房屋遺贈與原告。被告依法為被告之遺產管
    理人，卻質疑系爭遺囑之有效性，爰依法提起本件確認之訴
    ，並聲明：確認訴外人潘堂機於94年1 月19日所書立之遺囑
    為真正。
三、被告則以：訴外人潘堂機於91年12月25日，即曾持自書遺囑
    至桃園地方法院公證處做成公證書，將其剩餘財產遺贈其義
    女黃麗卿。原告所持之系爭遺囑字跡潦草，語意不明，諸多
    塗改、增刪，且未經法院公證，難以辨識遺囑內容及意涵。
    ，且該遺囑經增減及塗改之處所及字數未簽名，不符合自書
    遺囑之要件，應屬無效等語置辯，並聲明：原告之訴駁回。
四、得心證之理由：
（一）按自書遺囑者，應自書遺囑全文，記明年、月、日，並親
      自簽名；如有增減、塗改，應註明增減、塗改之處所及字
      數，另行簽名，民法第1190條定有明文。又法律行為，不
      依法定方式者，無效，民法第73條前段亦定有明文。故遺
      囑應依法定方式為之，自書遺囑，依民法第1190條之規定
      ，應自書遺囑全文，記明年月日，並親自簽名。其非依此
      方式為之者，不生效力，最高法院28年上字第2293號判例
      可資參照。次按當事人主張有利於己之事實者，就其事實
      有舉證之責任，民事訴訟法第277 條前段定有明文。故在
      民事訴訟如原告主張權利者，應先由原告負舉證之責，若
      原告先不能舉證，以證實自己主張之事實為真實，則被告
      就其抗辯事實即令不能舉證，或其所舉證據尚有疵累，亦
      應駁回原告之請求。原告於其所主張之起訴原因，不能為
      相當之證明，而被告就其抗辯事實，已有相當之反證者，
      當然駁回原告之請求，最高法院17年上字第917 號、20年
      上字第2466號判例可資參照。
（二）原告就其主張之事實，雖據提出自書遺囑1 份為證，惟被
      告仍以前詞置辯。經查，本院依職權調閱本院91年度桃院
      認字第4002564 號案件卷宗，觀諸系爭遺囑上潘堂機之簽
      名筆跡與訴外人潘堂機在本院公證處91年12月25日所為之
      遺囑內文「本人潘堂機民國十年八月十六日生，身在台灣
      沒有親屬，本人往生後事交由義女黃麗卿全權處理，後事
      處完後如有剩餘遺產贈予黃麗卿」等文字間，書寫之慣性
      、特徵、筆法、型態、筆劃關連及組織方式均顯然不同，
      難認系爭遺囑為訴外人潘堂機所親書。此外，原告遲至本
      院言詞辯論終結前，均無法舉出其他客觀事證以為補充，
      則應認其舉證尚有不足，自難逕為其有利之認定。
（三）系爭遺囑於製作時，難認定係訴外人潘堂機自書遺囑全文
      ，已不符合自書遺囑之法定方式，且系爭遺囑之塗改處未
      見有註明塗改之字數，亦未有訴外人潘堂機之另行簽名，
      則依上揭法律規定及說明，系爭遺囑自已因不符法定方式
      而無效。從而，原告請求確認系爭遺囑為有效，於法即有
      未合，為無理由，應予駁回。
五、本件事證已臻明確，兩造其餘攻擊防禦方法，於本件判決結
    果不生影響，爰不另一一審酌論述，附此敘明。
六、訴訟費用負擔之依據：民事訴訟法第78條。
中    華    民    國    99    年    9     月    17    日
                      家事法庭  法  官  許婉芳
以上為正本係照原本作成。
如對本判決上訴應於判決送達後20日內向本院提出上訴狀。
中    華    民    國    99    年    9     月    17    日
                                書記官  劉文松

司法院資訊處製作；財團法人民間司法改革基金會備份。
